【裁判字號】    97,訴,1154
【裁判日期】    980831
【裁判案由】    損害賠償
【裁判全文】
臺灣臺北地方法院民事判決              97年度訴字第1154號
原      告  丙○○
訴訟代理人  黃世芳律師
複  代理人  陳思合律師
被      告  松漢建設股份有限公司
法定代理人  甲○○
訴訟代理人  南雪貞律師
上列當事人間損害賠償事件，本院於中華民國98年8月20日言詞
辯論終結，判決如下：
    主  文
被告應給付原告新臺幣陸拾壹萬柒仟柒佰參拾伍元，及自民國九
十六年十二月二十七日起至清償日止，按年息百分之五計算之利
息。
原告其餘之訴駁回。
訴訟費用由被告負擔十分之九，餘由原告負擔。
本判決於原告以新臺幣貳拾萬陸仟元供擔保後，得假執行。但被
告以新臺幣陸拾壹萬柒仟柒佰參拾伍元為原告預供擔保後，得免
為假執行。
原告其餘假執行之聲請駁回。
    事實及理由
甲、程序部分：
    按訴狀送達後，原告不得將原訴變更或追加他訴，但擴張或
    減縮應受判決事項之聲明者，不在此限，民事訴訟法第255
    條第1項第3款定有明文。本件原告起訴時訴之聲明第1項原
    為：被告應給付原告新臺幣（下同）93萬4,220元，及自起
    訴狀繕本送達翌日起至清償日止，按年息5％計算之利息。
    嗣於民國98年3月19日具狀變更該項聲明為：被告應給付原
    告68萬7,735元，及自起訴狀繕本送達翌日起至清償日止，
    按年息5％計算之利息。核其性質，應屬減縮應受判決事項
    之聲明，按諸上揭規定，自應准許之。
乙、實體部分：
一、原告主張：原告為門牌號碼臺北市○○區○○路209巷8號房
    屋（下稱系爭房屋）之所有權人，而被告為鄰地之臺北市政
    府95建字第0127號建照工程（下稱系爭工程）之起造人，因
    其承包商震昌工程股份有限公司施作工程不當，造成原告所
    有系爭房屋1至3樓牆面、地板嚴重龜裂等之損害。嗣原告曾
    函請臺北市建築管理處協商，並致函被告請求協商處理系爭
    房屋鄰損事宜，惟均未獲被告善意回應。原告乃委請臺北市
    土木技師公會就系爭房屋受有損害情形進行鑑定，並作成鑑
    定報告（下稱系爭甲鑑定報告），依鑑定結果有關系爭房屋
    損壞責任，載明：「本案鑑定標的物發生損壞的原因，因附
    近並無其他工地施工，故主要係由緊鄰之工地施工所引起；
    臺北市政府都市發展局建築管理處曾於民國96年7月3日為本
    案鑑定標的物之損壞進行會勘，會勘紀錄詳附件九，由該記
    錄應可確認房屋之損壞確係工地施工之影響所造成」等語。
    另臺灣省土木技師公會97-0655號鑑定報告書（下稱系爭乙
    鑑定報告）亦認「系爭房屋發生損害原因，由施工過程土發
    開挖（95年10月19日～11月10日）至1FL完成（96年01月01
    日），原告於96年01月15日向工地反應有鄰損情形，因附近
    並無其他工地施工，故可研判主要係由於緊鄰之工地施工所
    引起」，足證系爭房屋之損壞確係系爭工程所造成。被告為
    系爭工程之定作人，因其承包商之侵權行為，應賠償原告所
    受損害，包括修繕費用計56萬7,735元、原告委請臺北市土
    木技師公會為本件鄰損鑑定支出之費用5萬元及不能使用房
    屋而需另行租屋之費用7萬元等語。並聲明：(一)被告應給付
    原告68萬7,735元，及自起訴狀送達翌日起至清償日止，按
    年息5％計算之利息；2.願供擔保，請准宣告假執行。
二、被告答辯：
  (一)系爭房屋係6戶連棟式建築（即8號、8之1號、8之2號、10號
    、10之1號、10之2號），其旁另有2號、4號、6號、6之1號
    鄰房，系爭工程並未造成鄰房房屋受損，此由上開鄰房除系
    爭房屋外，並無任何鄰房主張受損可資證明。而系爭房屋原
    係2層建築物，屋齡已超過30年以上，原告自行加建3樓，另
    將陽台外推，拆除外牆，於主結構建築外另行增建1、2樓，
    即3樓及另行增建1、2樓均屬違章建築，增建1、2樓部分原
    外牆拆除，與本體建築間並無鋼筋混凝土銜接，僅靠數支鋼
    架支撐。另原告增建1、2樓坐落位置在防火巷上，於94年12
    月間因污水施工，系爭房屋增建1樓之地板曾遭臺北市○○
    ○○道工程處施工單位開挖、鋪設污水管線，施工當時開挖
    寬約50公分，深約1米鋪設污水管，施工完畢後以混凝土填
    補，填補倘不紮實，時日經過地面會稍下陷，並產生裂痕。
    被告否認原告所指房屋受損情形係系爭工程所致。況系爭工
    程係於95年8月30日開工，而於96年1月11日完成地下開挖工
    程並興建至1樓版，而被告為免地下室開挖影響鄰房，採取
    不產生震動之連續壁工法施工，且連續壁深度達21米，另在
    拔除中間椿與構台椿時，為免拔除產生震動，採用切除椿體
    方式避免擾動地層，因此附近鄰房幾乎未受影響，迄今除原
    告外並無任何1戶鄰房主張房屋受損。且鄰房受影響最嚴重
    之時間點在地下室開挖時，原告於96年1月15日及2月12日向
    被告反應系爭房屋屋受損，於96年6月5日始向建管處陳情，
    就時間點及無他戶鄰房主張房屋受損觀察，系爭房屋受損與
    被告之施工應屬無涉。另臺灣地處地震帶，自被告於開工前
    95年2月18日鑑定原告房屋以來，大、小地震不斷，另房屋
    因自然氣候會產生乾縮裂縫，房屋地坪、牆壁產生裂痕，原
    因甚多。
  (二)原告以系爭甲鑑定報告第5頁「4.鑑定標的物損壞責任之釐
    清：本案鑑定標的物發生損壞的原因，因附近並無其他工地
    施工，故主要係由於緊鄰之工地施工所引起；臺北市政府都
    市發展局建築管理處曾於民國96年7月3日為本案鑑定標的物
    之損壞進行會勘，會勘紀錄曾詳附件九，由該紀錄應可確認
    房屋之損壞確係工地施工之影響所造成」，作為系爭房屋受
    損係被告施工所造成之論據，然系爭甲鑑定報告認定原告房
    屋損壞係被告施工造成之原因，其一為「因附近並無其他工
    地施工，故主要係由於緊鄰之工地施工所引起」，鑑定報告
    並未以精密儀器，如透地雷達測量土壤空洞情形，亦未說明
    被告係何時及如何之工法施工不當造成原告房屋受損，逕認
    被告造損鄰，顯屬臆測、推論之詞，並無任何科學、數據為
    依據。且原告增建房屋地處污水管之上，污水管於94年底曾
    開挖修繕填補地面，若填補不實，時間經過地層下陷亦可能
    造成增建房屋傾斜、裂縫，尚難遽指係被告施工所造成。況
    期間亦有多次地震，原告所指受損房屋原多屬在房屋主結構
    外與增建房屋交接處，耐震度如何及是否因增建物與主建物
    間並無鋼筋銜接而相鄰處特別脆弱，鑑定報告隻字未提，卻
    以推論方式推斷原因，鑑定不無草率、武斷之嫌。又觀諸系
    爭甲鑑定報告附件九「臺北市建築管理處會勘紀錄」96年7
    月3日之會勘紀錄第(二)為「各方意見陳述事項」，「本處綜
    合結論」項下於末二欄位打勾，即「受損戶逾建築工程申報
    屋頂版勘驗日或建築工程以逆打工法施工，受損戶逾最後一
    次樓版勘驗日始請求協調者，由主管機關及損鄰事件雙方會
    同勘查，經監造人認定無危害公共安全之虞者，不適用本規
    則規定之處理程序，由損鄰事件雙方逕循法律途徑解決。」
    ，最末欄位「其它」亦打勾，並由建築師簽名加註「經現場
    勘查並無危害公共安全之虞」可知會勘該日僅為各自表述看
    法，且表明因受損戶逾最後一次樓版勘驗日始請求協調，依
    法不適用「臺北市建築施工損鄰事件爭議處理規則」，由雙
    方循法律途徑解決，就原告房屋受損之原因並無為任何判定
    或記載，土木技師公會鑑定報告指由上開會勘紀錄可確認房
    屋之損壞確係工地施工影響造成，殊屬無稽。原告所提出系
    爭甲鑑定報告不足證明原告房屋受損係被告施工造成至明。
  (三)至系爭乙鑑定報告部分：
  1.系爭乙鑑定報告就鑑定結果陳稱：「乙、法院委託鑑定項目
    (一)系爭房屋之損害是否因被告施工造成。系爭房屋發生損害
    原因，由施工過程土方開挖（95年10月29日～11月10日）至
    1FL完（96年1月1日），原告於96年1月15日向工地反應有鄰
    損情形，因附近並無其他工地施工，故可研判主要係由於緊
    鄰之工地施工所引起」云云，係屬推測之詞。蓋工地開挖可
    能造成鄰房毀損影響之時間在於「連續壁開挖掘」，系爭工
    地連續壁挖掘時間在95年9月21日至10月12日，倘系爭房屋
    受損係受系爭工程施工影響，何以該段期間未發生，且被告
    為免地下室開挖影響鄰房，採取不產生震動之連續壁工法施
    工，且連續壁深度達21米，另在拔除中間椿與構台椿時，為
    免拔除產生震動，採用切除椿體方式避免擾動地層，因此附
    近鄰房幾乎未受影響，系爭乙鑑定報告指原告房屋受損係被
    告施工造成，完全未參考被告之施工工法，遽認原告房屋受
    損係被告施工肇致，實屬可議。
  2.系爭乙鑑定報告附件五「透地雷達掃描工作報告」第7、8、
    9頁顯示，系爭房屋地下基地係全面性的疏鬆及孔洞，此係
    基地原有存在之現象，因若係被告在鄰地施工造成原告基地
    受影響，原告房屋之基地會產生「整體土體變位」現象，本
    件依透地雷達掃描工作報告，原告房屋之基地既無「整體土
    體變位」現象，難認被告需對基地改良負責。是以鑑定報告
    修繕費用「1樓修繕費」22萬9,770元中第3、4、5、6項3萬
    1,950元、1萬400元、3萬2,660元、12萬1,520元應予惕除。
  3.被告自95年10月19日土方開挖，至96年1月10日1FL完成，此
    段期間若系爭房屋受被告工地施工影響而損害，依力學原理
    ，系爭房屋會向系爭工程工地方向傾斜，惟查鑑定報告並未
    指系爭房屋有向系爭工程工地方向傾斜之情形，而依施工前
    、後比較，系爭房屋之傾斜程度輕微，可證原告所稱系爭房
    屋受損，與系爭工程之施工無關，鑑定報告以原告反應房屋
    受損時間在被告1FL完成後數日，遽指係系爭工程施工影響
    ，亦屬草率。
  4.系爭乙鑑定報告提及「衛工處污水接管完工時間：約94年12
    月」。而原告增建房屋地處污水管之上，污水管於94年12月
    曾開挖修繕而填補地面，依現況污水管接管後地面填補未經
    夯實，時間經過地層下陷亦可能造成增建房屋裂縫，且由透
    地雷達測得地層有鬆動處在A、B位置，尤以B處較為嚴重，B
    處即污水管舖設處，可證原告房屋地層鬆動係污水管接管完
    成後填補地面未經夯實所致，臺灣省土木技師工會未注意污
    水管施工之影響，遽指係被告施工所造成，毫無論據。又臺
    灣地處地震帶，期間亦有多次地震，原告所指受損房屋原多
    屬在房屋主結構外與增建房屋交接處，原告未經申請建築執
    照，自行增建三層違章建築，是否因其增建物與主建物間並
    無鋼筋銜接而相鄰處特別脆弱，鑑定報告隻字未提，系爭乙
    鑑定報告亦未週延。
  5.3樓修繕費用部分，因3樓部分在原告施工前即有滲水及3面
    磁磚老化紋路，系爭乙鑑定報告附件八可資參照，故第6、7
    、8、9項4,000元、1萬1,200元、2萬5,800、5萬6,440元應
    予惕除。
  (四)原告請求鑑定費用及租金損失部分，原告委託臺北市土木技
    師公會鑑定報告係訴訟外自行所為，所支付鑑定費用非屬裁
    判費之一部分，應自行負擔，另修復時間不能使用房屋亦不
    在損害賠償範圍，原告請求依法無據。
  (五)並聲明：1.原告之訴駁回；2.如受不利之判決，願供擔保，
    請准宣告免為假執行。
三、兩造不爭執事項：
  (一)原告為系爭房屋之所有權人，而被告為系爭工程之起造人。
  (二)原告委請臺北市土木技師公會就系爭房屋受有損害情形進行
    鑑定，並作成系爭甲鑑定報告（見本院卷第13頁至第123頁
    ），依鑑定結果有關系爭房屋損壞責任，載明：「本案鑑定
    標的物發生損壞的原因，因附近並無其他工地施工，故主要
    係由緊鄰之工地施工所引起；臺北市政府都市發展局建築管
    理處曾於96年7月3日為本案鑑定標的物之損壞進行會勘，會
    勘紀錄詳附件九，由該紀錄應可確認房屋之損壞確係工地施
    工之影響所造成。」等語（見本院卷第20頁）。
  (三)臺灣省土木技師公會所作成之系爭乙鑑定報告，其中法院委
    託鑑定項目「系爭房屋之損害是否因被告施工所造成」之鑑
    定結果為「系爭房屋發生損害原因，由施工過程土方開挖（
    95 年10月19日～11月10日）至1FL完成（96年1月1日），原
    告於96年1月15日向工地反應有鄰損情形，因附近並無其他
    工地施工，故可研判主要係由於緊鄰之工地施工所引起」。
    （見系爭乙鑑定報告第5頁）
四、得心證之理由：
    原告主張系爭房屋因系爭工程施工而受有損害，被告應賠償
    原告修繕費用56萬7,735元、原告委請臺北市土木技師公會
    為本件鄰損鑑定支出之費用5萬元及不能使用房屋而需另行
    租屋之費用7萬元等情，為原告所否認，並以前開情詞置辯
    ，是本件之爭點厥為：(一)原告主張系爭房屋因被告施作系爭
    工程而受有損害，被告應負賠償責任，是否可採？(二)如是，
    則原告得請求被告賠償之範圍為何？茲析述如次：
  (一)原告主張系爭房屋因被告施作系爭工程而受有損害，被告應
    負賠償責任，是否可採？
  1.按當事人主張有利於己之事實者，就其事實有舉證之責任。
    但法律別有規定，或依其情形顯失公平者，不在此限。民事
    訴訟法第277條定有明文。又原告於起訴原因已有相當之證
    明，而被告於抗辯事實並無確實證明方法，僅以空言爭執者
    ，當然認定其抗辯事實之非真正，而應為被告不利益之裁判
    ，最高法院18年上字第1679號判例意旨可資參照。經查：
  (1)原告主張系爭房屋因被告施作系爭工程而受有損害等情，業
    據其委請臺北市土木技師公會就系爭房屋受有損害情形進行
    鑑定，並提出系爭甲鑑定報告，其上載有「4.鑑定標的物損
    壞責任之釐清：本案鑑定標的物發生損壞的原因，因附近並
    無其他工地施工，故主要係由於緊鄰之工地施工所引起」等
    語，復經兩造同意由本院函請臺灣省土木技師公會為鑑定，
    作成系爭乙鑑定報告，其上亦載有：「系爭房屋發生損害原
    因，由施工過程土方開挖（95年10月19日～11月10日）至1F
    L 完成（9 6年1月1日），原告於96年1月15日向工地反應有
    鄰損情形，因附近並無其他工地施工，故可研判主要係由於
    緊鄰之工地施工所引起」等語。鑑定人乙○○亦證稱：系爭
    房屋地下經透地雷達掃瞄後，確實有孔洞及疏鬆，孔洞的多
    寡、位置及下陷的情形與施工的方式及是否有抽地下水或有
    流砂有關，當初鑑定時，有問過雙方如報告第3頁所載的施
    工過程，就開挖方式及施作連續壁部分亦有詢問，有請被告
    提供地質鑽探暨試驗分析資料（見系爭乙鑑定報告附件10）
    ，該報告書上載明地層是屬於沙質，包括1.8至4.5公尺部分
    為棕黃色細砂質粉土，4.5公尺到13.7公尺的部分則為灰色
    粉土質中細砂夾薄層粉土及小礫石，施工時候容易流失，故
    有因果關係，且該工地施工至系爭房屋發現損害期間，附近
    只有該工地，而沒有其他工地施工等語（見本院卷第233頁
    反面至第234頁）。應認原告就其主張，已有相當之證明。
  (2)至被告抗辯部分：
  被告辯稱：系爭房屋係6戶連棟式建築，系爭工程並未造成
    其他鄰房房屋受損等語，然因工程施作造成之鄰損，往往與
    建物下方地層結構有關，縱為連棟式建築，其下方結構亦可
    能不同，所受附近工地施工之影響亦可能有所不同，是被告
    所稱，尚不足以推論系爭工程施作未造成系爭房屋之損害。
  被告復辯稱：系爭房屋屋齡已超過30年以上，原告並有自行
    增建違章建築，增建1、2樓部分原外牆拆除，與本體建築間
    並無鋼筋混凝土銜接，且原告增建1、2樓坐落位置在防火巷
    上，於94年12月間因污水管施工，1樓地板曾遭開挖寬約50
    公分，深約1米，施工完畢後以混凝土填補，填補倘不紮實
    ，時日經過地面會稍下陷，亦會產生裂痕，究何原因造成系
    爭房屋受損，尚屬可議云云。然台北市土木技師公會做成系
    爭甲鑑定報告之鑑定經過，係於96年11月1日進行現場會勘
    ，將系爭房屋之損害與該公會北土技字第9530527號即系爭
    工程施工前對系爭房屋所作之現況鑑定作比對（下稱系爭現
    況報告，摘要影本見本院卷第91頁至第111頁），如屬新增
    損害或是原有損害有增大現象即予拍照並做成紀錄，共拍攝
    損壞照片69張（見本院卷第47頁至第90頁）等情，有該鑑定
    報告在卷可憑（見本院卷第18頁），顯已將系爭房屋於系爭
    工程施工前後損壞之情形為區分，被告執系爭房屋之屋齡及
    結構以混淆系爭房屋受損害之原因，尚非可採。另就污水管
    施工部分，被告雖指摘透地雷達測得地層有鬆動較為嚴重處
    即污水管舖設處等語，然鑑定人乙○○證述：被告所提附近
    尚有埋設污水管的部分經透地雷達掃瞄後也有出現孔洞（見
    系爭乙鑑定報告5-00 12頁＃I左側的孔洞），但本次鑑定發
    現增加裂縫寬度的位置並不在該孔洞的上方等語（見本院卷
    第234頁），是該埋設污水管部分經透地雷達掃瞄雖出現孔
    洞，亦難為被告有利之認定，而被告復未舉證該污水管工程
    有何填補不紮實之處，其所辯自不足採。
  被告又辯稱：系爭工程係於95年8月30日開工，而於96年1月
    11 日完成地下開挖工程並興建至1樓版，而被告開挖地下室
    採不產生震動之連續壁工法施工，且連續壁深度達21米，另
    在拔除中間椿與構台椿時，為免拔除產生震動，採用切除椿
    體方式避免擾動地層，且鄰房受影響最嚴重之時間點應在地
    下室開挖時，原告於96年1月15日及2月12日向被告反應系爭
    房屋屋受損，於96年6月5日始向建管處陳情，就時間點及無
    他戶鄰房主張房屋受損觀察，系爭房屋受損與被告之施工應
    屬無涉等語。然被告並未就其施作之工法，為任何舉證，其
    所述，是否屬實，已非無疑，縱認被告所述為真，該等工法
    亦僅足減少而無法完全避免對鄰房之影響，被告尚難據此而
    得免責。至時間點方面，被告雖稱鄰房受影響最嚴重之時間
    點應在地下室開挖時，然並不表示地下室開挖完成後即不會
    造成鄰房受損，此自鑑定人乙○○證述：大部分裂縫都與原
    來一樣，只有5處裂縫寬度有增加，本件現況鑑定是95年4月
    11 日，損害鑑定是96年11月22日，其鑑定時間是97年6月25
    日，與96年11月22日的報告作比對，故該5處裂縫寬度增加
    是發生在96年11月22日至97年6月25日之間等語（見本院卷
    第234頁反面）自明，況原告於96年1月15日即以向被告反應
    系爭房屋受損，距被告完成地下室開挖之96年1月11日時間
    非遠，被告以時間點而為抗辯，亦不足採。
  被告再辯稱：臺灣地處地震帶，自被告於開工前95年2月18
    日鑑定原告房屋以來，大、小地震不斷，另房屋因自然氣候
    會產生乾縮裂縫，房屋地坪、牆壁產生裂痕，原因甚多等語
    。被告雖提出交通部中央氣象局95年2月1日至96年7月31日
    臺北市有感地震資料（見本院卷第161頁至第169頁），然僅
    足證明上開期間確有發生數次震度小於3之地震，尚不足以
    證明該等地震與系爭房屋受損有何關連性，被告亦未舉證證
    明系爭房屋之損害與自然氣候有關，所辯顯不足採。
  (3)綜上，原告主張系爭工地施工造成系爭房屋受損，已有相當
    之證明。被告上開所辯，並無確實證明方法，難認其抗辯之
    事實為真正，應認原告之主張為可採。
  2.按因故意或過失，不法侵害他人之權利者，負損害賠償責任
    。故意以背於善良風俗之方法，加損害於他人者亦同，民法
    第184條第1項。次按土地所有人開挖土地或為建築時，不得
    因此使鄰地之地基動搖或發生危險，或使鄰地之工作物受其
    損害，民法第794條定有明文。此係保護他人維持社會公共
    利益之規定，定作人違反此項規定者，應推定其於定作或指
    示有過失（最高法院72年度台上字第2225號判決參照）。經
    查，被告為系爭工程之起造人，起造系爭工程，為兩造所不
    爭執，並因而造成原告所有之系爭房屋受上開損害之事實，
    業如上述，依上揭說明，就系爭房屋因此所受之損害，自應
    推定有過失，則原告請求被告賠償上開損害，自屬有據。
  (二)原告得請求被告賠償之範圍為何？
  1.修繕費用部分：
  (1)原告主張因系爭工程施工不當致其所有系爭房屋受有修復費
    用56萬7,735元損害之事實，有系爭乙鑑定報告可憑（見該
    報告第5頁及附件7），核屬有據。
  (2)被告固抗辯系爭房屋之傾度尚在安全範圍，地層並無灌漿補
    強之必要，鑑定報告修繕費用「1樓修繕費」22萬9,770元中
    第3、4、5、6項3萬1,950元、1萬400元、3萬2,660元、12萬
    1,520元應予惕除等語。惟據鑑定人乙○○所述：其在現場
    比對結果發現有5個地方裂縫有增加（參見鑑定報告附件6照
    片19、55、56、64、65），該等裂縫剛好是透地雷達掃瞄孔
    洞較多之處（位置是在報告書中5-0011、0012頁中之＃H、
    ＃I），該部分孔洞較多，地層有疏鬆現象，和裂縫有因果
    關係，又如照片編號64（見系爭乙鑑定報告6-38頁）所示為
    柱子裂縫，寬度0.15公分，遠超出0.3公釐的寬度，即一般
    所稱之結構裂縫，因在96年11月22日時該裂縫的寬度是0.1
    公分，後來其鑑定時，已變成0.15公分，且因為該等裂縫不
    是只有單一，而是有5處，彼此有關連，故建議要做地盤改
    良，此部分與系爭甲鑑定報告之見解一致；另就被告抗辯傾
    斜率皆小於安全限度，因該安全限度係只針對是否安全之程
    度為表示，實務上並未規範傾斜率達多少時才需要作地盤改
    良，其評估目標是修復後在正常使用下，不會再發生龜裂，
    並防止裂縫形成的原因存在，依台灣省土木技師公會89年3
    月4日鑑定手冊第45頁記載建築物的補強包括結構的補強及
    基礎地層補強2種，其為防止再發生龜裂才建議做地盤改良
    等語。故地層是否有無灌漿補強之必要，非得僅以建物傾度
    是否落在安全範圍而為判斷，而應考量裂縫是否持續增加，
    或建物經補強後裂縫是否還會增加等因素，系爭房屋既有上
    開裂縫增加之情況，即有地盤改良之必要。被告是項所辯，
    尚非可採。
  (3)被告另辯稱系爭房屋地坪下並未以鋪設鋼筋方式澆置混凝土
    ，系爭乙鑑定報告以1樓地坪全面性鋪設鋼筋方式澆置混凝
    土之修繕工法，逾越原來施工品質，原告獲有不當得利等語
    。然系爭房屋既因被告系爭工程施工導致損害持續擴大，則
    所謂回復原狀難認係回復原來之施工品質，蓋僅回復原來之
    施工品質，並無法避免損害之持續擴大，應認此時回復原狀
    之意義應指回復到不致繼續發生損害之狀態，基此目的所為
    之修繕，均屬必要之修繕。系爭乙鑑定報告建議之上開修繕
    工法，顯係為強化系爭房屋之結構，隔絕因系爭工程施工對
    系爭房屋造成之影響，以免再度發生損害，應屬必要之修繕
    ，被告抗辯原告獲有不當得利，尚非可採。
  (4)被告又辯稱3樓修繕費用部分，因3樓部分在原告施工前即有
    滲水及磁磚老化紋路，故第6、7、8、9項4,000元、1萬1,20
    0元、2萬5,800、5萬6,440元應予惕除等語。惟被告所稱3樓
    部分在原告施工前即有滲水及磁磚老化紋路之依據為系爭現
    況報告，然該報告就3樓部分僅有1處磁磚老化紋路及2處滲
    水剝落（見本院卷第105頁至第106頁、第110頁至第111頁）
    ，而系爭甲、乙鑑定報告所示之3樓磁磚部分則有2處裂紋（
    見本院卷第77頁照片43及第78頁照片45、系爭乙鑑定報告6-
    28頁照片43及6-29頁照片45），其寬度達0.3mm，已非被告
    所稱老化紋路，又滲水剝落部分亦有6處之多（見本院卷第
    79頁照片47、第80頁照片50、第81頁照片51及52、第82頁照
    片53、第86頁照片61，系爭乙鑑定報告第6-30頁照片47、第
    6-31頁照片50、第6-32頁照片51及52、第6-33頁照片53、第
    6-37頁照片61），是系爭房屋3樓部分就滲水及磁磚部分之
    損壞於系爭工程施工前後顯有相當之差距，被告抗辯上開費
    用應悉數扣除，尚非有據。況依鑑定人乙○○所述：一般鑑
    定就是根據鑑定手冊之規定，例如一面牆上有龜裂情形，即
    估算整面牆之修復費用，沒有計算折舊的部分，在實務上一
    般都不會去扣除該部分，因為要回復原狀即修復到一般正常
    狀況，沒有辦法回復到原本瑕疵狀況，除非原先已有很明顯
    之結構性損害才會酌量考慮，一般均不會扣除，鑑定手冊是
    採取折衷之方式即雙方都可以接受的標準而制訂等語。益徵
    被告所辯，要不足採。
  2.鑑定支出費用部分：
    原告請求被告給付其所支出台北市土木技師公會之鑑定費用
    5萬元部分，業據其提出該公會之收據、發票及其支付該公
    會之支票影本（見本院卷第124頁至第125頁）為憑，而該項
    鑑定雖為原告自行為之，然係為證明其所受損害程度或範圍
    所必要之方法，是該項支出之費用，與被告之侵權行為仍有
    相當之因果關係，被告自應賠償原告該項費用。
  3.另行租屋費用部分：
    原告雖主張其因不能使用系爭房屋而需支付另行租屋費用7
    萬元，然並未舉證以實其說，其主張尚非有據，洵非可採。
五、綜上所述，原告主張系爭工地施工造成系爭房屋受損，應屬
    可採，其請求被告賠償修繕費用56萬7,735元及鑑定費用5萬
    元，均核屬有據。從而，原告依侵權行為之法律關係請求被
    告給付61萬7,735元，及自起訴狀送達翌日即96年12月27日
    起至清償日止，按年息5％計算之利息，為有理由，應予准
    許，逾此範圍之請求，則屬無據，應予駁回。
六、兩造均陳明願供擔保請准為假執行及免為假執行之宣告，就
    原告勝訴部分，經核均無不合，爰分別酌定如主文第4項所
    示相當之擔保金額，予以准許；至原告敗訴部分，其假執行
    之聲請即失所附麗，應併予駁回。
七、本件事證已臻明確，兩造其餘主張陳述及攻擊防禦方法，對
    判決結果不生影響，爰不一一加以論述，附此敘明。
八、訴訟費用負擔之依據：依民事訴訟法第79條。
中    華    民    國    98    年    8     月    31    日
                  民事第四庭  審判長法  官  周祖民
                                    法  官  余明賢
                                    法  官  賴武志
以上正本係照原本作成
如對本判決上訴，須於判決送達後20日內向本院提出上訴狀
中    華    民    國    98    年    8     月    31    日
                                    書記官  施若娟


司法院資訊處製作；財團法人民間司法改革基金會備份。
